【裁判字號】    90,訴,378
【裁判日期】    920123
【裁判案由】    貪污等
【裁判全文】
臺灣雲林地方法院刑事判決                            九十年度訴字第三七八號
    公  訴  人  臺灣雲林地方法院檢察署檢察官
    被      告  丙○○  男五十.
    選任辯護人  高進棖律師
右列被告因貪污等案件，經檢察官提起公訴（八十九年度偵字第二七五九號及八十九
年度偵字第四七八七號），本院判決如左：
    主  文
丙○○無罪。
    理  由
壹、公訴要旨
一、被告丙○○係雲林縣斗南鎮公所鎮長，受縣政府之監督指揮，辦理斗南鎮自治事
    項，及執行縣政府委辦事項，並負有督導承辦斗南鎮公所公共工程之採購（即斗
    南鎮公所設計、預算、招標、施工、驗收及付款等公共工程發包興建事項），為
    依據法令從事公務之人員。詎丙○○身為地方民選首長，背負選民厚望，不知戮
    力從公，反利用其職務之便，對於其監督之公共工程採購事務，基於直接圖私人
    不法利益之概括犯意，自八十六年三月間起至八十九年三月間止，就如附表一所
    示之七十一件公共工程之採購，利用首長擁有底價核定權及指定廠商比價決定權
    限，指定特定廠商組合（常見組合如華璟營造、奕慈營造及明冠營造之組合計十
    八件，詳附表二；明冠營造、華璟營造及富致營造之組合計三件，詳附表三；勝
    興營造、奕慈營造及俊和營造之組合，計九件，詳附表四；宇達土木、建固營造
    、永營造之組合計十件，詳附表五；而上開營造廠之交叉組合，亦達十六件，
    詳附表六）進行工程圍標，且於開標前並洩露底價於指定參與競標之廠商，使該
    等廠商得以幾近於底價之發包（即得標）價格承作公共工程，並因此獲得免於減
    價競標或無法得標之不法利益。合計圖得私人不法利益約計新台幣（下同）三千
    二百萬元（以底價八成，計算合理發包價格，即一般廠商依常情計算可預期之得
    標價格，與核定底價相減計算。）
二、被告丙○○於六十九年即與其弟宋澄玉（另為不起訴處分）等人合資設立「茂辰
    營造工程有限公司」，並由丙○○擔任公司負責人。另八十一年間成立之「南靖
    水泥企業有限公司」（下稱南靖公司），丙○○不僅為出資股東並擔任實際負責
    人。八十三年三月間丙○○投身斗南鎮鎮長選舉並獲當選，為掩人耳目，避免因
    利益輸送之嫌招致物議，乃於同年即將其所有股份轉移給其兄弟宋山武、宋道周
    及宋澄玉等人，並退出公司之經營，惟私下仍對南靖公司之營運甚表關心，甚至
    南靖公司以支票向金主貼現時，丙○○亦會以背書方式使南靖公司順利取得資金
    週轉。又南靖公司以販售混凝土為業，平日與鎮內營造廠即有生意往來，尤與宇
    達土木包木業之負責乙○○及勝興及華璟營造有限公司之實際負責人張新榮交往
    密切，乙○○及張新榮二人於標得斗南鎮公所發包之公共工程，若有使用混凝土
    施工者，均會向南靖公司購買，且除生意往來外，南靖公司若需資金週轉時，亦
    會向乙○○及張新榮二人借用週轉或借票使用，且借支頻繁，詳如附表七（乙○
    ○及乙○○之妻羅靜娟支票帳戶與南靖公司往來一欄表）。又南靖公司向乙○○
    等人借用支票使用時，為獲得金主之信賴，南靖公司總經理宋澄玉及經理蘇健雄
    亦會請求丙○○在支票背書以增加信用。因此種利害共構關係，丙○○終於違背
    選民託負，而有圖利上開廠商之舉。
三、因被告乙○○未依合約施工，且為貪圖暴利，於施工及盜採中挖掘到鄰近私有農
    地或因挖掘附近河川地而導致緊臨農地崩落塌陷，引起民怨而遭遇抗爭阻撓無法
    繼續施工，斗南鎮公所乃於八十九年三月十九日由建設課長劉茂松主持召開「石
    牛溪工程用地說明會」，邀集石牛溪工程附近私有農地（業主）二、三十人參與
    ，以資解決。會中業主除要求斗南鎮公所約束包商不得挖掘農地或鄰近河川地，
    並做成結束工程停止施工之結論。乙○○見其勢難挽無法盜採以續獲暴利，乃求
    助於丙○○，丙○○在已知乙○○有盜採土方之不法犯行，竟仍承前開圖利之概
    括犯意及幫助竊盜之犯意，明知石牛溪工程與威堡營造有限公司（下稱威堡公司
    ）得標承作之「善功橋下游維護工程」（下稱善功橋下游工程），二者間不僅施
    工範圍不同（石牛溪工程係自石牛溪６＋二００公尺至七＋四００公尺；善公橋
    下游工程係自石牛溪５＋六００公尺至６＋二００公尺），經費來源不同（一為
    經濟部水利處；一為雲林縣政府），得標廠商不同，且工程發包後欲變更施工地
    點，程序上應向水利處第五河川局申請獲准後，始得變更。竟恣意妄為，全然不
    顧前開程序規定，即在工程承辦人即建設課課員蘇紹基（另為不起訴處分）所擬
    （主旨：本所辦理斗南鎮石牛溪善功橋下游維護工程及斗南鎮○○○○道整理工
    程，擬辦理工程結算，請核示。）之簽文上批示「本案關係雨季影響水災，應在
    補助款內辦理變更結算」，擅將原發包之「石牛溪工程」施工範圍由石牛溪６＋
    二００至七＋四００變更為５＋二００至六＋二００，施工長度由原先之一千二
    百公尺縮短為一千公尺，甚且與前開善功橋下游原施工範圍重疊有六百公尺，，
    以此圖利乙○○並助乙○○繼續盜挖土方販售圖利。因而認被告丙○○涉犯有貪
    污治罪條例第六條第一項第四款之圖利罪嫌、刑法第一百三十二條洩漏國防以外
    秘密罪嫌、刑法第三百二十條第一項之幫助竊盜罪嫌及政府採購法第八十七條第
    四項罪嫌（檢察官於本院九十一年五月一日庭期所補充）等語。
貳、公訴人之論據
一、依附表一所示工程可知，斗南鎮公所辦理上開工程之發包金額與核定底價均極為
    接近，其中發包金額與核定底價之比率達九成九以上者（即以核定底價為分母，
    以發包即得標金額為分子計算）高達六十件，其餘二者相較亦均極為接近，又以
    實際價差而論，單一工程中，二者最高差額僅四萬五千元，惟其底價卻有三百三
    十四萬五千元，其餘價差大多為數千元至一、二萬元之間，依此比例觀之，參以
    乙○○有圍標之實，足證被告丙○○有洩漏底價予得標廠商。
二、依上開工程參加競標廠商分析如附表二、三、四、五及六可知，有華璟營造、奕
    慈營造及明冠營造之組合計十八件，詳附表二；明冠營造、華璟營造及富致營造
    之組合計三件，詳附表三；勝興營造、奕慈營造及俊和營造之組合，計九件，詳
    附表四；宇達土木、建固營造、永營造之組合計十件，詳附表五；而上開營造
    廠之交叉組合，亦達十六件，詳附表六，可見丙○○確有刻意圈選特定組合承包
    公共工程，是其辯稱僅就無不良廠商紀錄名單隨機圈選優良廠商參與比價競標之
    語，顯不足採。
三、丙○○於六十九年即與其弟宋澄玉（另為不起訴處分）等人合資設立「茂辰營造
    工程有限公司」，並由丙○○擔任公司負責人。另八十一年間成立之「南靖水泥
    企業有限公司」（下稱南靖公司），丙○○不僅為股東並擔任實際負責人。八十
    三年三月間丙○○當選斗南鎮鎮長後即將其所有股份轉移給其兄弟宋山武、宋道
    周及宋澄玉等人之情，為被告丙○○所不否認，雖被告否認曾親自在支票背書一
    節，核與宋澄玉及蘇健雄證述情節難求一致外，就其同意背書以向金主貼現週轉
    一節，則無二致，依此可知被告丙○○雖名為退出南靖公司之經營，惟實為隱身
    幕後操控，否則其何必以個人的信用及財產作為南靖公司週轉之擔保。此亦核與
    證人曾秋錦於調查站訊問時證稱：「據我所知，斗南鎮○○○道鎮長丙○○是南
    靖水泥廠的幕後負責人，乙○○是斗南鎮公所工程承包廠商，我曾幫乙○○載運
    石牛溪土方販售至南靖水泥廠，在我要向乙○○核算該筆運輸費用時，乙○○向
    我表示尚未與鎮長核算土方價格，所以我幫他載運土方的費用無法馬上給我。」
    恰合符節。又南靖公司以販售混凝土為業，平日與鎮內營造廠即有生意往來，尤
    與宇達土木包木業之負責乙○○及勝興及華璟營造有限公司之實際負責人張新榮
    交往密切，乙○○及張新榮二人於標得斗南鎮公所發包之公共工程，若有使用混
    凝土施工者，均會向南靖公司購買，且除生意往來外，南靖公司若需資金週轉時
    ，亦會向乙○○及張新榮二人借用週轉或借票使用之情，已據張新榮及乙○○證
    述在卷，並有宇達土木乙○○設於彰化銀行斗南分行帳號一九四七一－二支票存
    款帳戶資金往來一覽表及表列支票影本各一份、乙○○彰化銀行帳號一九四七一
    之二支票存款帳戶支票借由南靖公司使用情形一覽表、羅靜娟設於台南中小企業
    銀行斗南分行帳號一四六九－０支票存款帳戶資金往來一覽表及表列支票影本各
    一份、及羅靜娟前開帳戶支票借由南靖公司使用情形一覽表、南靖公司與茂辰營
    造有限公司設立登記及股東資料影本各一份在卷（另立冊外放）可稽。故依上資
    料交叉比對印證，即可得知宇達土木及華璟、勝興營造等廠商何以能密接承包斗
    南鎮公所發包之公共工程。
四、又乙○○因未依合約施工，且為貪圖暴利，於施工及盜採中甚且挖掘到鄰近私有
    農地或因挖掘附近河川地而導致緊臨農地崩落塌陷，終至引起民怨而遭遇抗爭阻
    撓無法繼續施工，斗南鎮公所乃於八十九年三月十九日由建設課長劉茂松主持召
    開「石牛溪工程用地說明會」，邀集石牛溪工程附近私有農地（業主）二、三十
    人參與，以資解決。會中業主除要求斗南鎮公所約束包商不得挖掘農地或鄰近河
    川地，並做成結束工程停止施工之結論之情，已據證人劉茂松、會議紀錄沈源隆
    及參加業主黃振卿、陳筆、陳坤松、陳森彬、陳信義證述在卷（調查站訊問筆錄
    ），並有斗南鎮公所辦理石牛溪（河道整理）工程用地說明會紀錄（影本）一紙
    附卷可憑，堪可採信。又丙○○確有在前開工程承辦人蘇紹基所擬（主旨：本所
    辦理斗南鎮石牛溪善功橋下游維護工程及斗南鎮○○○○道整理工程，擬辦理工
    程結算，請核示。）之簽文上批示「本案關係雨季影響水災，應在補助款內辦理
    變更結算」，將原發包之「石牛溪工程」施工範圍由石牛溪６＋二００至七＋四
    ００變更為５＋二００至六＋二００，施工長度由原先之一千二百公尺縮短為一
    千公尺之情，為丙○○所不否認，核與蘇紹基證述情節相符，並有前開簽文影本
    在卷可參，亦可採信。由此可知，被告丙○○已知乙○○因盜採土方施工不當遭
    致民眾抗爭而停工之情，惟其卻不依約處罰解約，反為乙○○另覓盜採地點。甚
    且前開工程若欲變更施工地點，程序上應向水利處第五河川局申請獲准後，始得
    變更設計，惟斗南鎮公所迄未向水利處第五河川局提出變更設計案一節，業據證
    人即第五河川局工務課正工程司白文祥、第五河川局管理課正工程師蘇明東證述
    在卷，是被告丙○○辯稱其得依權限辦理變更設計，無庸送請第五河川局審核之
    語，顯不足採。其有圖利及幫助竊盜之犯行，堪可認定。
五、因前開盜挖土方之舉，明目張膽，惹人側目，經雲林縣調查站主動查辦，並調閱
    石牛溪工程及善公橋下游工程案卷，依卷內所附之工程押標金退還清冊上所載之
    郵局匯票號碼，向郵局調閱郵政國內匯款單，經過一番抽絲剝繭功夫，終於查獲
    上開借牌圍標之不法勾當。且因前開發現及其他線報顯示，案情並非如此單純而
    有擴大偵辦之必要，雲林縣調查站再向斗南鎮公所調閱其餘工程案卷計六十九件
    （詳如附表一），結果前開案卷內之押標金退還清冊全部遭抽換隱匿，嗣經檢察
    官率雲林縣調查站前往斗南鎮公所搜索及詢問相關案卷承辦人，始由建設課課員
    沈昆助主動將放置其住處之退押標金清冊十六份提出扣案，經訊問其何以不將清
    冊留存卷內，反而抽取集中放置住處，又其何以先前在調查站詢問時先則表示退
    還清冊未留存，繼又改稱工程完工後即丟棄？只見沈昆助支吾其詞且供述反覆，
    內心顯承受極大壓力。而其餘工程承辦人陳錦彰、張明哲、李榮文及蘇紹基，或
    稱：因四件工程完工已久，主計室沒有要求留存，伊未留存，目前也找不到。或
    稱：主計室並未規定應留存工程押標金退還清冊，所以工程結案後也未留存。或
    稱：退還清冊均未附在卷宗內，有時放在桌上或抽屜，一段時間後廠商沒有爭議
    ，就清掉了。或稱：伊承辦十六件工程之押標金退還清冊伊沒有拿，伊不知道係
    何人取走，伊確實不知前述押標金退還清冊在那裡。惟依證人劉茂松證稱：於雲
    林縣調查站調閱工程案卷時，伊即要求承辦人應提出工程之招標、施工及驗收資
    料造冊後接受調查，而押標金退還清冊屬於招標文件，一般情形應放在案卷內，
    伊不知道何以調閱之工程案卷均無押標金退還清冊等語。依此觀之，前開承辦人
    員行為實屬反常。此不禁令人懷疑，何以調閱之退還清冊依規定應保存於案卷中
    ，卻齊一全然不見？何以沈昆助特意將調閱案卷中之退還清冊全部抽取後放置其
    住處？施壓所有工程承辦人做此抽掉隱匿動作者係何人？又如此畏懼檢調單位循
    線追查而出此下策者為何人？如再回顧前開犯罪事實即可知，除丙○○外，實難
    作第二人想！依上所述，被告丙○○畏罪心虛之情可見一斑。
六、綜上所述，被告前開辯解均係卸責之詞，委不足採，此外，復有石牛溪工程八十
    九年六月八日製作變更設計明細表、石牛溪工程相關簽辦公文（含核准停工、復
    工等函）影本、善功橋下游工程預算書正本、工程契約設計施工平面影本、核准
    停工函影本、乙○○販售土方予曾秋錦金額一覽表及表列影本各一份、八十九年
    六月十二日工程現場會勘紀錄影本乙份、大湖口溪工程開標紀錄影本乙份、斗南
    鎮公所辦理工程指定廠商簽文、通知函及比價紀錄表（計六十九件）在卷可憑（
    以上均另立冊外放）。被告丙○○圖利及幫助竊盜之犯行洵堪認定。
、被告及其辯護人之答辯
一、石牛溪疏濬工程，當初送主管機關水利局核定總共三點七公里，該三點七公里之
    疏濬工程與一般工程不相同，我們必須將水面之阻礙排除後，才能使水流暢通，
    總經費要六百萬元，但河川局僅撥二百萬元，這二百萬元僅能在三點七公里的範
    圍內施工一點二公里，而在施工中，因為部分私人土地未徵收，私人業主出來阻
    撓，所以我們在行政裁量權下，依法變更工程地點，而該地點係在原水利局初審
    核定之三點七公里範圍內，待疏濬工程完工後，我們再送結算書至水利局。又石
    牛溪之主管單位係水利局，我們僅負責施工，若有偷運土方的情形，應屬河川警
    察處理的範圍，我們僅就施工部分負責，其中乙○○在施工期間盜採鄰地農地的
    土方，公所無法去限制其行為。又石牛溪工程係為了解決水患，我們也都依規定
    辦理，主辦工程之蘇紹箕先生提簽文要辦理結算，但我認為經費得來不易，所以
    才決定二百萬元能施工多少就算多少，於是我在簽呈上也批示相同的意思，我都
    是依行政裁量權來執行，嗣因發生本案後，所有有關石牛溪工程之資料均為檢調
    單位拿去了，所以造成之後工程完成無法辦理結算。另外有關其他六十幾件工程
    之主辦人員都是依規定辦理，若我請假，也是由職務代理人或是秘書代為處理，
    工程費用及金額都是由顧問公司設計，若他們設計好，我也不能隨便更改，我們
    要去選擇殷實的廠商，對廠商的要求也很高，廠商也會對投標金額加以估算，我
    們都是依規定處理工程；另檢察官質疑何以退還押標金之清冊未保留，我都是對
    相關人員說要依規定辦理，所有執行工程的部分，我們都是依法、依規定辦理；
    另外我在這幾年與承包商、南靖公司在資金上我從未拿到一毛錢，這些都是可以
    舉證的，我絕對未拿到那些承包商一毛錢。而所有證人也都已經來作證，一切我
    都是依採購法來處理，依規定簽報後，由殷實廠商來比價，都符合政府授與我們
    行政上的裁量權，我個人擔任鎮長後，我並無再投資任何公司，是在尚未擔任鎮
    長之前才有所投資，且法律並無規定不可投資混凝土公司。
二、附表一所示之發包工程，發包工程期間自八十六年三月間起至八十八年十二月底
    為止，七十一件工程中，得標廠商計有華璟、升泉、宇達、建固等四家，參與競
    標之廠商計有華璟、升泉、宇達、建固俊和、奕慈、源峰、永鼎、富致、大億、
    佳弘、明冠、毅力、永互、建超、志合、環陽、益進、漢益、盟發共二十家，得
    標金額與底價最少差一千五百元最多差五萬元，比率為０．二％至三．五四％，
    參加競標廠商與得標廠商均非同一，與底價間亦有差距，故尚無法以得標廠商、
    底價接近等為由，推測其中即有洩密與指定。
三、押標金清冊未強制規定應附於工程卷宗一節，業據證人蘇紹基、陳錦彰、沈昆助
    、張明哲、李榮文證述在卷，公訴人認為未附清冊之事，顯有違常情，應係受被
    告之指使，此說恐屬無據。
四、被告確未經營南靖或茂辰公司，而於支票上背書純係義務幫南靖公司利於調現而
    為，而關於南靖公司與乙○○間之往來，應止借票而已，即南靖公司先以公司之
    支票交付給乙○○，乙○○則交付同額之支票給南靖公司，由南靖公司持該支票
    去貼現，而於乙○○支票兌現前，南靖公司則須先使該公司之支票兌現，事實上
    雙方並無真正之借貸關係，此部分亦無法證明被告所為之背書涉有不法。
五、證人曾秋錦於調查站偵訊時陳述，尚非真確表達其意，其於地院之陳述，則較為
    明確，故關於其所說之二百萬元及一百五十萬元之事，應係指工程款或工程費，
    而非所謂回扣，另外從起訴書所認定乙○○與南靖公司間有二百八十九萬五千元
    之借款之金額，亦與曾秋錦證詞之金額有極大之出入。
六、河川局相關人員於調查筆錄所稱之依規定應先經該局同意或審核之說詞，並無根
    據，且改稱僅須於辦理結算後才辦理即可，故本件斗南鎮公所之變更，且前因本
    案發生亦尚未辦理結算驗收，故在程序上並無違法之處。
肆、法院之判斷
一、按犯罪事實應依證據認定之，無證據不得推定其犯罪事實。又不能證明被告犯罪
    者，應諭知無罪之判決。刑事訴訟法第一百五十四條、第三百零一條第一項分別
    定有明文。又事實之認定，應憑證據，如未能發現相當證據，或證據不足以證明
    ，自不能以推測或擬制之方法，為裁判基礎；又認定不利於被告之事實，須依積
    極證據，茍積極證據不足為不利被告事實之認定時，即應為有利於被告之認定，
    更不必有何有利之證據；且認定犯罪事實所憑之證據，雖不以直接證據為限，間
    接證據亦包括在內，然而無論是直接或間接證據，其為訴訟上之證明，須於通常
    一般之人均不致有所懷疑，而得確信其為真實之程序者，始得據之有罪之認定，
    倘其證明尚未達到此一程度，而有合理性懷疑之存在時，即無從為有罪之認定，
    最高法院四十年上字第八十六號、三十年上字第八一六號及七十六年台上字第四
    九八六號判例意旨參照。
二、經查，八十八年五月二十七日政府採購法實施之前，雲林縣斗南鎮公所依營繕工
    程辦理招標辦法辦理營繕工程，其公開招標之「一定金額」為三百五十萬以上，
    八十八年五月二十七日至八十八年底公開招標之「一定金額」為二百萬元以上，
    至八十九年起公開招標之「一定金額」為一百萬元以上，業據證人李榮文、蘇紹
    箕、張明哲證述在卷。換言之，上開各時期發包工程在「一定金額」以下即可由
    鎮公所之行政首長或其代理人指定三家比價之方式辦理工程招標，而八十六年三
    月至八十九年三月間，如附表一所示編號二至編號七十一各工程之發包金額均在
    上開各時期「一定金額」以下，有附表一在卷可稽，是被告丙○○及其職務代理
    人本於行政職權指定三家廠商參與工程投標，符合上開營繕工程辦理招標辦法之
    規定，雖依附表二至附表六所示其所指定之廠商有交叉組合之情形，然既係其本
    於職權所為之行政裁量，難謂有違背法令之處。
三、又查，公訴人雖以依附表一所示之工程，斗南鎮公所辦理之上開工程之發包金額
    與核定底價均極為接近，其中發包金額與核定底價之比率達九成九以上者（即以
核定底價為分母，以發包即得標金額為分子計算）高達六十件，又以實際價差而
    論，單一工程中，二者最高差額僅四萬五千元，惟其底價卻有三百三十四萬五千
    元，其餘價差大多為數千元至一、二萬元之間，用以證明被告丙○○有洩漏底價
    予得標廠商之嫌，然此一推論除欠缺直接積極之證據外，其間仍有諸多變數，諸
    如各機關工程金額之預算擬定，委託顧問公司設計，辦理發包之程序及慣例，押
    標金之比例推算工程金額等諸多環節，投標廠商均可由上開各環節探知工程發包
    作業之情形及慣例，用以研判工程可能之底價，此從卷附之斗南鎮公所辦理工程
    指定廠商簽文、通知函及比價紀錄表（計六十九件），可看出其工程之押標金金
    額多定為工程費之百分之十，而工程承辦人員「預估低價欄」所記載之金額與被
    告丙○○或其代理人「核定底價欄」所核定之底價多僅在千元位變動而已，其相
    同之比率亦高達百分之九十九以上，故從上開論及之各環節事實上均有可能使投
    標廠商預知工程底價之金額，而參與投標比價，況如附表一編號一之斗南鎮大湖
    口溪提防工程，係六家廠商公開通訊投標之工程，並非由被告丙○○指定三家廠
    商比價之工程，然其發包金額及核定底價之比率亦高達百分之九九．六七，可見
    不能遽以上開工程發包金額與核定底價之比率達九成九以上，即推論係被告丙○
    ○有洩漏底價給參與投標之廠商而圖利之行為。
四、次查，南靖公司於八十一年間成立，股東有宋澄玉、蘇銘重、黃英文、蘇健雄、
    黃志文，各出資二十萬元，由宋澄玉擔任董事，八十四年間股東變更為宋澄玉、
    蘇銘重、宋山武、宋道周、陳永盛，各出資一百二十萬元，仍由宋澄玉擔任董事
    ，後來因為宋澄玉支票有退票紀錄被列為拒絕往來戶而由宋道周擔任董事長，至
    八十七年因為宋道周妻子反對以宋道周的名義申請支票供南靖公司使用，而變更
    由宋山武擔任董事長，嗣宋山武亦因退票被列為拒絕往來戶，故於八十八年間由
    廖崑名取代陳永盛入股成為股東並擔任南靖公司董事長，但並未實際負責公司業
    務，而由宋澄玉擔任總經理負責公司實際業務，而由經理蘇健雄負責處理財務等
    情，業據證人宋澄玉證述在卷，並有南靖公司變更登記事項卡影本及董事、股東
    名單影本各六件附卷可稽。被告丙○○雖曾供稱：「於八十三年擔任鎮長前係南
    靖公司股東及實際負責人，然其於擔任鎮長後已退出南靖公司，並由上開股東經
    營南靖公司」，然依上開資料及被告之供詞，仍不足以認定被告丙○○於擔任鎮
    長後仍為南靖公司之實際負責人。又被告丙○○雖曾於同案被告乙○○、證人羅
    靜娟與南靖公司往來之支票上親自簽名背書，但如附表七所示總共一百六十五筆
    往來資金，被告丙○○親自簽名之支票僅占十四筆，且上開一百六十五筆往來資
    金，並未見任何一筆資金流入被告丙○○之個人帳戶。證人蘇健雄於調查時亦證
    稱：「因為金主都喜歡客票，於是南靖公司向乙○○借用支票作為南靖公司向他
    人票貼兌換現金使用，支票到期日時，再以現金匯款存入乙○○帳戶，而金主為
    求擔保有時會要求丙○○在支票背書，認為比較有保障，因為丙○○與南靖公司
    股東宋山武、宋道周、宋澄玉係親兄弟，所以如果有人要求丙○○在借得的乙○
    ○支票背書，丙○○也都會配合背書」，核與證人羅靜娟、宋澄玉所證、同案被
    告乙○○及被告丙○○所供之情節相符，又核對附表七所示之資料確有證人蘇健
    雄電匯資金入乙○○帳戶之情形，堪信證人蘇健雄、羅靜娟、宋澄玉所述情形為
    真實。既然上開同案被告乙○○與南靖公司之資金往來情形，係因南靖公司為取
    得資金以同案被告乙○○所有之支票作為客票使用，並為取得金主之信任，而請
    求身為斗南鎮長之被告丙○○背書作為擔保，且分析附表七之資金往來情形及附
    表一之同案被告乙○○經營之宇達土木包工業得標之情形，亦未顯示係因應各時
    期同案被告乙○○標得斗南鎮公所之工程，而透過南靖公司作為資金轉介收取固
    定比率回扣之雷同情形，自無從僅因被告丙○○曾在同案被告乙○○所有簽發之
    少數支票背書，據以認定被告丙○○必有不法圖利同案被告乙○○之犯行。
五、再查，斗南鎮公所為整治石牛溪河道，於是於八十八年間向經濟部水利處申請經
    費補助，其原申請核定整治之範圍為石牛溪河道樁號3K+690至7K+400之三千七百
    一十公尺內，嗣因經濟部水利處第五河川局補助之工程經費僅二百零五萬元，不
    足以支付原申請核定整理之三千七百一十公尺長全數之工程費，因此斗南鎮公所
    只在原經濟部水利處核定之3K+690至7K+400之三千七百一十公尺之範圍內，辦理
    石牛溪河道6K+200至7K+400之一千二百公尺之河道整理工程，由同案被告乙○○
    經營之宇達土木包工業得標施作。斗南鎮公所並另向雲林縣政府申請補助石牛溪
    善功橋下游維護工程5K+600至6K+200之經費，由威堡公司得標施作，業據被告丙
    ○○供明在卷，核與證人即承辦人員蘇紹箕證述情形相同，並有經濟部水利處第
    五河川局九十一年三月十一日利五管字第０九一０二００二七五０號函說明欄第
    二點在卷可稽。可知斗南鎮公所最初向經濟部水利處申請整理並經核定之石牛溪
    河道整理工程範圍為3K+690至7K+400之三千七百一十公尺，而非僅嗣後發包之石
    牛溪工程6K+200至7K+400及善功橋下游工程5K+600至6K+200範圍，合先敘明。
六、另查，石牛溪工程及善功橋下游工程發包施工後，因部分河道整理私有地所有人
    不同意施作而停工，證人蘇紹箕乃簽請核示擬辦理工程結算，被告丙○○則在簽
    文上批示「本案關係雨季影響水災，應在補助款內辦理變更結算」，而證人蘇紹
    箕亦據以辦理變更石牛溪河道整理工程由6K+200至7K+400變更為5K+200至6K+200
    ；善功橋下游工程則由5K+600至6K+200變更為4K+100至4K+700，此項變更設計是
    否為被告丙○○之職權？有無違反政府採購法等法令？乃爭點之所在。本院為明
    瞭此爭點，遂函請經濟部水利處第五河川局表示意見，該局函覆表示：兩項工程
    變更後仍在原申請核定整治之石牛溪3K+690至7K+400範圍內，且兩項工程變更後
    並未重疊，又其設計變更金額在斗南鎮公所權限範圍內可自行審核處理，俟工程
    完工後驗收結算後再一併送第五河川局核銷，此有經濟部水利處第五河川局九十
    一年三月十一日利五管字第０九一０二００二七五０號函說明欄第三點可資佐證
    。換言之，石牛溪工程及善功橋下游工程是否得為變更，斗南鎮公所即被告丙○
    ○可在權職範圍內自行審核處理，於工程完工後驗收結算後再一併送第五河川局
    核銷即可。本院為再確認被告丙○○批示變更設計之行政裁量是否有違法不當之
    處，乃將本案送請行政院公共工程委員會鑑定，經公共工程委員會工程技術委員
    會鑑定結果認為斗南鎮公所辦理石牛溪河道整理工程及石牛溪善功橋下游維護工
    程變更施工區域案，因地主反對而變更施作地點，如其施作條件及內容均與原契
    約相同，則其變更設計方式辦理尚不違反政府採購法之規定，但依照工程變更慣
    例將無需變更之區域逕自變更施作廠商，與慣例不合等語，有公共工程委員會九
    十一年八月三十日工程字第０九一００三七五六００號函及所附之鑑定書一紙在
    卷可稽。而依卷附之斗南鎮公所營繕工程變更設計明細表斗南鎮○○○○○道整
    理）工程所列之項目，與原契約所附之工程預算書所列之項目並無二致，僅因地
    點及長度不同增減其回填方、挖土方、稅捐管理及利潤費之費用而已，其施作條
    件及內容自與原契約相同，則參照上開鑑定書之意旨被告丙○○裁示變更設計應
    不違反政府採購法之規定。又證人即第五河川局之管理課人員蘇明東亦於九十一
    年十月三十一日到本院證稱：「辯護人問：斗南鎮公所是不是在辦理驗收結算之
    前，向你們陳報變更設計就可以？回答：是。辯護人問：本案是否將來辦理驗收
    結算時，再附上變更設計之相關資料給你們審核即可？是不是整個程序這樣就算
    合法了？回答：是。辯護人問：對於本件工程在不變更或追加減預算的情形下，
    變更施工地點是否是屬鄉鎮長之裁量權？回答：是。」，綜上所述，公訴人認被
    告丙○○無權為變更設計之裁量尚非的論。至於上開公共工程委員會鑑定書雖認
    被告丙○○將無需變更之區域逕自變更施作廠商與慣例不合，然其行政裁量既未
    違反法令，應屬是否負擔行政責任之問題，尚與觸犯刑責有間。
七、復查，八十九年三月間上開石牛溪工程原6K+200至7K+400之施工地點施工過程曾
    導致附近私有農地崩塌或損壞，引起私有農地所有人不滿及抗爭反對繼續施工，
    於是由斗南鎮公所建設課長劉茂松於八十九年三月十九日在公所三樓會議室召開
    石牛溪工程用地說明會，當時曾參與說明會之證人即農民及農民代表黃振卿、陳
    筆、陳坤松、陳森彬、陳信義於調查中證稱「包商將土方挖掘外運，所侵害的均
    為將軍里台糖溝埧農場附近區○○○○道當地砂石車出入頻繁，確實有砂石車將
    土方外運的情形，至於是何人在該處載運土方並不清楚，斗南鎮公所建設課長劉
    茂松、承辦人蘇紹箕二人在石牛溪工程用地說明會會議中，雖接獲民眾反應包商
    將土方挖掘外運，但均表示並不知道，且表示斗南鎮公所沒有人力監督制止等語
    。」從此段證詞可知，農民於說明會雖曾表示包商有將土方外運之情形，然證人
    劉茂松、蘇紹箕均表示不知情，此節核與證人劉茂松、蘇紹箕證述其等均不知土
    方有被盜採之情事相符。而證人蘇紹箕事後簽請擬辦理工程結算所附呈閱之說明
    會會議記錄，亦僅記載結論一建請經濟部水利處儘速施設堤防，辦理徵收及河道
    整理。結論二為避免開挖面旁土地崩塌，業主提議結束工程繼續施工。證人劉茂
    松、蘇紹箕既不知石牛溪工程土方曾有被盜採之情形，如何將未經確認之盜採事
    實報告予被告丙○○得知？且證人蘇紹箕呈閱之會議記錄上亦未曾記載農民有反
    應包商曾將土方外運之情形，依此自不足逕予推論被告丙○○於變更設計之前即
    知石牛溪土方有被盜採外運之情形，亦無充份的證據顯示被告丙○○有基於幫助
    同案被告乙○○盜採石牛溪土方之犯意及行為。
八、有關附表一所示之工程退押標金清冊疑遭被告丙○○指示刻意抽換隱匿一節，不
    但為被告丙○○所否認，且證人即承辦工程之人員蘇紹箕、陳錦彰、沈昆助、李
    榮文、張明哲均證稱：並未受指示抽換退還押標金清冊，因依其等辦理工程慣例
    並無保留退還押標金清冊之必要，且工程卷宗內均附有退還押標金收據，已足以
    作為押標金退還之憑據等語。然而公務部門工程發包過程所製作之任何相關資料
    ，均係與工程有關之事項，承辦人員原應留存以供查考，自不得以慣例不留存或
    主計單位沒有要求，作為隨意放置甚至丟棄之理由，上開證人所述並非正確。但
    可否因此就推定被告丙○○必有不法之圖利行為或洩漏國防以外之秘密，不無疑
    義，蓋這中間仍有諸多可能性，諸如確係承辦人員援引慣例或前人作法未將押標
    金退還清冊附卷，或是別有其他目的等等，無法直接推論必是被告丙○○為掩蓋
    自我不法行為而對承辦人員有所指示，本院對此自難以形成確切之心證而認定被
    告丙○○定有不法之行為。
九、又證人曾秋錦雖於調查站訊問時曾證稱：「據我所知，斗南鎮○○○道鎮長丙○
    ○是南靖水泥廠的幕後負責人，乙○○是斗南鎮公所工程承包廠商，我曾幫乙○
    ○載運石牛溪土方販售至南靖水泥廠，在我要向乙○○核算該筆運輸費用時，乙
    ○○向我表示尚未與鎮長核算土方價格，所以我幫他載運土方的費用無法馬上給
    我，我在與乙○○核算我向乙○○購買土方費用時，曾向乙○○表示每台砂不車
    價格一千元太貴，能否算便宜一點，當時乙○○向我表示他販售土方必須給鎮長
    丙○○二百萬元。」然此部分之證詞，不但同案被告乙○○否認有此陳述，且證
    人曾秋錦於本院審判時證稱：「辯護人問：當初於調查局偵訊時，是否有陳稱乙
    ○○還沒有和鎮長核算土方價格，所以運費還沒辦法給你？（提示八十九年度偵
    字第二七五九號卷三第一二頁所附之八十九年八月十日筆錄）。回答：沒有如此
    陳稱過。辯護人問：在調查局之上開調查中有無陳述過，乙○○有向你表示他販
    售土方要給鎮長丙○○二百萬元、及威堡給一百五十萬元？回答：當時我沒有如
    此陳述。當初我只說是標溪底的工程，及說工程費用要二百萬元。法官問：為何
    工程費用要二百萬元？回答：不知道。法官問：當初偵訊時有無說威堡要給一百
    五十萬元？回答：那筆錢是乙○○向我說，他說他自己承包那部分，要二百萬元
    費用，而威堡承包的那部分要一百五十萬元。法官問：上開所稱的工程費用是指
    何費用？回答：不知道。辯護人問：上開所稱的工程費是指乙○○他們應該賺的
    錢嗎？回答：不知道。當初我向乙○○購買土方和他談價格時，他確有對我說工
    程費用要二百萬元，所以沒有辦法算我便宜一點。辯護人問：是否認識丙○○？
    回答：不認識，也沒有見過他，我僅知道他是鎮長等語。」是證人曾秋錦所證前
    後並不一致，已有疑義。況石牛溪河道整理工程得標金額僅一百九十五萬元，難
    以想像同案被告乙○○會給付被告丙○○二百萬元作為工程回扣，又本件石牛溪
    工程工程費一百九十五萬元，同案被告乙○○表達之意思、方式有無引起證人曾
    秋錦誤會之處，亦不得而知。綜上，自不能遽以證人曾秋錦於調查中所為不利被
    告丙○○之證詞，作為認定不利予被告丙○○之判決基礎。
十、綜上所述，被告丙○○本於行政職權指定三家廠商參與工程投標，為法令所許可
    之行為，且無積極證據足以證明其有洩漏工程底價予參與投標之廠商，難謂其有
    違背法令之直接故意，而石牛溪工程及善功橋下游維護工程之施工地點變更雖有
    違慣例之不當所在，然變更設計既係其職權裁量之範圍，而其行政裁量又無違背
    政府採購法相關法規，且未顯示有明知逾越法令授權之範圍而仍越權裁量之情事
    ，其裁量縱有不當，只能論究其行政責任，自不能遽以刑罰論處，方有助於提昇
    行政機關行政效率，並有效防止災害發生，本件公訴人提出之有關被告丙○○涉
    嫌之證據資料，本院仍有合理之懷疑，尚無法形成確切之心證，自無法為有罪之
    判決，此外復查無其他積極之證據足以證明被告丙○○有公訴人所指之犯行，揆
    諸前開說明，依法自應為無罪之判決。
據上論斷，應依刑事訴訟法第三百零一條第一項，判決如主文。
本案經檢察官甲○○到庭執行職務
中      華      民      國      九十二      年    一    月    二十三    日
                                        臺灣雲林地方法院刑事第二庭
                                            法  官  紀文勝
右正本證明與原本無異。
如不服本判決，應於判決送達後十日內，向本院提出上訴狀。（須附繕本）
                                            書記官  許立昌
中      華      民      國      九十二      年    一    月    二十三    日


司法院資訊處製作；財團法人民間司法改革基金會備份。
